臺灣桃園地方法院民事裁定　92年度簡抗字第14號
　　抗　告　人　乙○○
　　訴訟代理人　邵曰道
　　相　對　人　甲○○
右當事人間請求返還不當得利事件，抗告人對於中華民國92年5
月26日本院中壢簡易庭90年度壢簡字第412 號裁定，提起抗告，
本院裁定如左：
    主      文
原裁定廢棄。
抗告費用由相對人負擔。
    理      由
一、按被告於言詞辯論終結前，得在本訴繫屬之法院，對於原告
    及就訴訟標的必須合一確定之人提起反訴；反訴之標的，如
    專屬他法院管轄，或與本訴之標的及其防禦方法不相牽連者
    ，不得提起。反訴，非與本訴得行同種之訴訟程序者，不得
    提起。當事人意圖延滯訴訟而提起反訴者，法院得駁回之；
    訴之變更或追加及提起反訴，得於言詞辯論時為之，於言詞
    辯論時所為訴之變更、追加或提起反訴，應記載於言詞辯論
    筆錄；如他造不在場，應將筆錄送達。民事訴訟法第259 條
    民事訴訟法第260 條民事訴訟法第261 條第1 項定有明文。
    是反訴制度係為使被告對於原告之訴得與原告對於被告之訴
    ，合併其程序，藉以節時省費，並防止裁判之牴觸而設（最
    高法院六十九年度台抗字第三六六號判例意旨參照）；另所
    謂反訴之標的與本訴之標的及其防禦方法有牽連關係者，乃
    指反訴標的之法律關係與本訴標的之法律關係兩者之間，或
    反訴標的之法律關係與本訴被告作為防禦方法所主張之法律
    關係兩者之間，有牽連關係而言。即舉凡本訴標的之法律關
    係或作為防禦方法所主張之法律關係，與反訴標的之法律關
    係同一，或當事人雙方所主張之權利，由同一法律關係發生
    ，或本訴標的之法律關係發生之原因，與反訴標的之法律關
    係發生之原因，其主要部分相同，均可認兩者間有牽連關係
    （最高法院七十年度台抗字第五二二號裁判意旨參照）。
二、抗告意旨略以：本件抗告人即反訴原告所主張者，係坐落桃
    園縣八德鄉○○段第537 之14地號、第537 之15地號、第
    537 之16地號之土地及其上建號1144號、第1145號、第1146
    號之房屋（下稱系爭不動產），為抗告人即反訴原告所信託
    登記予相對人即反訴被告名下，惟所有權狀仍由抗告人即反
    訴原告保管，詎相對人即反訴被告竟向地政機關謊報遺失而
    申領補發所有權狀，抗告人即反訴原告知悉後，即通知相對
    人終止系爭不動產之信託關係。然相對人即反訴被告仍將系
    爭不動產設定抵押權予訴外人劉庭菘新臺幣（下同）150 萬
    元；又出租系爭不動產予訴外人馮陞鉌，獲得相當於租金之
    不當得利，是抗告人即反訴原告爰依侵權行為損害賠償請求
    權及不當得利返還請求權提起本件反訴，請求反訴被告應返
    還反訴原告6 萬元，並自民國77年4 月12日起至清償日止，
    按年息5 ％計算之利息。而本件反訴之訴訟標的與本訴之訴
    訟標的既均由系爭不動產衍生而來，具有牽連關係；又反訴
    原告之訴訟代理人於本訴之準備程序階段即已提出反訴，惟
    未經書記官記載於筆錄中，雖原審法官調閱開庭錄音帶無著
    ，惟仍不能適用民事訴訟法第219 條之規定；另原裁定並未
    具體指摘本件反訴有何延滯訴訟之處，標準何在？又如何界
    定？均屬臆斷之詞；末以抗告人即反訴原告已繳裁判費，參
    照憲法第十六條訴訟權之保護，原審法官未就反訴進行實質
    審理，於法不合等語。並提出本院77年度訴字第1069號民事
    判決乙份、房屋租賃契約書3 份、臺灣高法院79年度上字第
    884 號民事判決乙份、本院自行收納款項統一收據乙紙、民
    事反訴狀乙份（均為影本）為證。
三、原審裁定意旨略以：本件抗告人即反訴原告主張之訴訟標的
    應為侵權行為損害賠償請求權及依不當得利法則請求相當於
    租金之損害，與本訴審理重點並不相同，無從為互相利用而
    得程序上之利益。又抗告人即反訴原告係於90年5 月9 日即
    已收受相對人即反訴被告所提本訴之起訴狀繕本，而抗告人
    即反訴原告於歷次言詞辯論期日均未提起反訴，卻於92年2
    月10日言詞辯論期日時始提起反訴，其將生延滯訴訟之結果
    ，故為裁定駁回本件反訴。
四、經查，本件本訴原告即相對人係於90年4 月23日向本院中壢
    簡易庭提起本訴，主張系爭不動產原登記在相對人即本訴原
    告名下，相對人為起造人，嗣抗告人即本訴被告向法院另案
    起訴請求返還信託物即系爭不動產，經法院為抗告人勝訴判
    決確定後，相對人已將系爭不動產移轉登記於抗告人之名義
    ，而相對人自71年間至80年止，代抗告人繳納系爭不動產之
    房屋稅及地價稅合計112227元，爰起訴請求抗告人返還此部
    分之不當得利等語，有上開本訴之民事起訴狀乙份附於本院
    中壢簡易庭90年度壢簡字第412 號卷內可稽。足見本件本訴
    之法律關係為相對人代抗告人繳納系爭不動產之房屋稅及地
    價稅後，請求系爭不動產之所有權人即抗告人依不當得利之
    規定返還之；而反訴之法律關係則為相對人將系爭不動產設
    定抵押及出租他人，故抗告人依侵權行為及不當得利之規定
    請求相對人賠償損害及返還金額。則本訴法律關係與反訴法
    律關係發生之原因，其主要部分均為抗告人就系爭不動產有
    所有權此原因事實，並基於此原因而再生上述兩造各所主張
    之不當得利與侵權行為之權利，則揆諸首揭法律規定及說明
    ，本件反訴之標的與本訴之標的及其防禦方法，應認有牽連
    關係無誤。
五、次查，本件抗告人即反訴原告係於92年2 月10日即以言詞及
    書狀向原審提起反訴，有該日之言詞辯論筆錄及民事反訴狀
    、本院自行收納款項統一收據、民事收狀收據各乙份（均為
    影本）附卷可稽，而原審則先於92年5 月22日以本訴之原告
    即相對人連續於92年4 月23日、92年5 月22日兩次言詞辯論
    日未到庭，而本訴被告均拒絕辯論為由，而認為本訴部分已
    撤回起訴，復因本訴原告上開不到庭有正當理由，而續行本
    訴部分之訴訟程序，嗣分別於92年10月29日、同年12月17日
    、93年2 月4 日續行本訴部分之言詞辯論，有原審民事通知
    書影本1 紙、報到證影本2 紙在卷可按，是依此期間觀之，
    尚難認本件反訴原告即抗告人所提起之反訴有延滯訴訟之情
    。
六、本件反訴原告即抗告人所提起之反訴其標的與本訴之標的及
    其防禦方法有牽連關係，且並不生延滯訴訟之結果，既足認
    定，則本件反訴之提起，即屬合於民事訴訟法第261 條之規
    定，而原審以上開理由裁定駁回本件反訴，於法尚有未洽，
    抗告意旨就原裁定表明不服，指摘原裁定不當，求予廢棄，
    為有理由，並為維持兩造之審級利益之必要，爰將原裁定廢
    棄，發回原審重行審理。
七、依民事訴訟法第436 條之1 第3 項、第492 條、第95條、第
    78 條 ，裁定如主文。
中　　華　　民　　國　　94　　年　　1 　　月　　17　　日
                    臺灣桃園地方法院民事第二庭
                        審判長法官  劉克聖
                        法      官  石有為
                        法　　　官　張震武
上正本證明與原本無異。
不得抗告
中　　華　　民　　國　　94　　年　　1 　　月　　18　　日
                        法院書記官　惠  莊
